【裁判字號】    97,台上,994
【裁判日期】    970313
【裁判案由】    違反毒品危害防制條例
【裁判全文】
最高法院刑事判決              九十七年度台上字第九九四號
上   訴   人  台灣高等法院花蓮分院檢察署檢察官
上訴人即被告  甲○○
                      之3（
              乙○○
                      之3（
上列上訴人等因被告等違反毒品危害防制條例案件，不服台灣高
等法院花蓮分院中華民國九十六年十二月七日第二審判決（九十
六年度上訴字第二二九號，起訴案號：台灣花蓮地方法院檢察署
九十五年度偵字第五八九六號），提起上訴，本院判決如下：
    主  文
原判決關於甲○○部分及乙○○販賣第一級毒品、販賣第一級毒
品未遂部分撤銷，發回台灣高等法院花蓮分院。
    理  由
本件原判決認定(一)、上訴人即被告甲○○意圖營利，先後於如原
判決附表一所示時地，分別以如原判決附表一所示之代價，販賣
第一級毒品海洛因與如原判決附表一所示洪明順等人施用。另基
於轉讓海洛因之犯意，先後於如原判決附表二所示之時地，分別
轉讓海洛因與如原判決附表二所示之李繼政等人施用。(二)、上訴
人即被告乙○○意圖營利，並基於與甲○○共同販賣海洛因之犯
意聯絡，因甲○○於民國九十五年十月二十五日，在高雄地區戒
毒而無法交付毒品與綽號「益仔」者，乃於同日下午六時二十六
分，以其所有0000000000號行動電話，與乙○○所有
之0000000000號行動電話聯絡，交待乙○○將價值新
台幣（下同）二千元之海洛因一包交付綽號「益仔」者，乙○○
即依其指示在花蓮市○○○街一二四號，交付海洛因一包予綽號
「益仔」者，並向綽號「益仔」者收取價金二千元（即如原判決
附表一編號１０所示部分）。甲○○又於同日晚上八時四十七分
，以上開0000000000號行動電話，與甲○○所有而由
乙○○使用之0000000000號行動電話聯絡，交待乙○
○以現金七千元出售海洛因一包予洪聖明，嗣因洪聖明未向乙○
○取得海洛因而未遂（即如原判決附表一編號１１所示部分）。
嗣於九十五年十一月十六日下午四時許，為警在甲○○花蓮縣花
蓮市○○○街一二四號住處內，查獲海洛因十三包（淨重六點二
一公克）、甲○○所有供販賣海洛因所用之電子磅秤一台、分裝
袋三十三個、行動電話二支（門號0000000000、00
00000000），及乙○○所有供販賣海洛因所用之行動電
話一支（門號0000000000）等情。因而撤銷第一審判
決，就上述部分改判論處甲○○販賣第一級毒品（如原判決附表
一編號１０、１１部分均屬共同，如原判決附表一編號１１部分
並屬未遂），及轉讓第一級毒品罪刑（均累犯），詳如原判決附
表三所示；乙○○共同販賣第一級毒品（如原判決附表一編號１
１部分係屬未遂）罪刑，詳如原判決附表四所示，固非無見。
惟查：(一)、沒收，除有特別規定者外，於裁判時併宣告之，刑法
第四十條第一項定有明文，故沒收之物，不特須於犯罪事實中有
具體之記載，並應於主文內詳加宣示，方足以為執行時之根據。
原判決於如原判決附表三即甲○○所犯之罪之主文欄內，就其中
編號１至９及１２至１９所示，即甲○○販賣及轉讓第一級毒品
之主文項下，均併諭知「……行動電話壹支（門號為00000
00000）均沒收，……」等情。然原判決事實欄僅認定記載
甲○○使用上開門號行動電話，為如原判決附表一編號１０、１
１所示之犯行，其並未認定記載甲○○亦曾使用上開門號之行動
電話，為如原判決附表一編號１至９及附表二編號１至８所示，
即其販賣及轉讓該部分海洛因之犯行。乃原判決於如原判決附表
三即甲○○所犯之罪之主文欄內，就其中編號１至９及１２至１
９所示，即甲○○該部分販賣及轉讓第一級毒品之主文項下，逕
併諭知「……行動電話壹支（門號為0000000000）均
沒收，……」等情，則其該部分主文之宣告失其依據，致檢察官
上訴意旨得據以指摘，其事實有欠明瞭，不足為適用法律之依據
，尚有未合。(二)、無證據能力、未經合法調查之證據，不得作為
判斷之依據，刑事訴訟法第一百五十五條第二項定有明文。而證
據能力之有無，乃法院應依職權調查、認定之事項，不因當事人
未加爭執，即可毋庸調查而逕認有證據能力。又文書，由公務員
製作者，應記載製作之年、月、日及其所屬機關，由製作人簽名
，刑事訴訟法第三十九條定有明文。原判決認定甲○○、乙○○
有前揭犯行，係援引相關之通訊監察譯文內容，為其主要論據之
一。然稽諸原判決所援引卷附之通訊監察譯文表（警卷Ｃ１卷第
十二至八十三頁），其最後之隊長、組長、紀錄人應簽名欄均屬
空白，無從辨別該通訊監察譯文表究由何單位何人於何時製作，
其顯與法律規定之程式有違。而上情與該通訊監察譯文表有無證
據能力攸關，自應詳予調查釐清論述說明。乃原審就上情未詳予
調查釐清，復未說明相關通訊監察程序是否合法，及通訊監察譯
文表上開程式之欠缺，其仍具有證據能力之理由，逕援引該通訊
監察譯文為不利甲○○、乙○○認定之依據，致彼等二人上訴意
旨得據以指摘，其查證未盡且理由欠備，遽行判決，尚有未洽。
(三)、刑事訴訟法第一百五十九條之二所謂「具有較可信之特別情
況」，係指證人於檢察事務官、司法警察官或司法警察調查中所
為之陳述，與審判中不符，而其先前之陳述，從客觀上之環境或
條件等情況加以觀察，有足以取代審判中反對詰問之可信性保證
者而言。證人所為之先前陳述，相較於審判中之陳述，是否具有
更可信之特別情況，應依其陳述時外部之客觀情況，綜合比較判
斷之，並應於判決理由說明。原判決認定乙○○有如原判決附表
一編號１０、１１所示之犯行，係以甲○○於警詢時之陳述，就
乙○○而言雖屬被告以外之人於審判外之言詞陳述，然因其具有
較可信之特別情況，且為證明犯罪事實存否所必要者，依刑事訴
訟法第一百五十九條之二之規定具有證據能力，其理由詳如原判
決後述內容（原判決理由欄壹、一、(二)），並採甲○○於警詢中
供述各情，為認定乙○○有前揭犯行之主要依據之一。然原判決
對甲○○於警詢中之陳述，於其後述內容中僅就其證據證明力如
何予以論述（原判決理由欄壹、二、（二）），其並未依前揭說
明論述有何具體情事，堪認甲○○於警詢中之供述，具有較可信
之特別情況，且為證明犯罪事實存否所必要，而得以代替甲○○
於審判中之供述，逕以上開空泛之理由即認甲○○於警詢中之供
述，為有證據能力並採為不利乙○○認定之依據，難謂無判決不
載理由之違誤。檢察官、甲○○、乙○○上訴意旨分別指摘原判
決關於此部分不當，尚非全無理由。按第三審法院應以第二審判
決所確認之事實為判決基礎，刑事訴訟法第三百九十四條第一項
前段定有明文。原判決上述之違背法令，影響於事實之確定，本
院無可據以為裁判，應將原判決關於此部分撤銷，發回原審法院
更為審判。又本件第一審判決除上開部分外，另諭知乙○○其餘
被訴販賣第一級毒品部分無罪，而該無罪部分並經第一審檢察官
向原審提起上訴，則原判決如認檢察官就該部分之上訴為無理由
，應駁回檢察官就該部分之上訴，而僅將第一審關於甲○○部分
及乙○○販賣第一級毒品有罪部分之判決撤銷。乃原判決除諭知
檢察官就乙○○無罪部分之上訴應予駁回外，竟另再諭知「原判
決撤銷」，其將第一審關於諭知乙○○無罪部分之判決併予撤銷
，有欠允當，更審時應注意及之，併予指明。
據上論結，應依刑事訴訟法第三百九十七條、第四百零一條，判
決如主文。
中    華    民    國  九十七  年    三    月   十三   日
                      最高法院刑事第一庭
                          審判長法官  董  明  霈
                                法官  林  茂  雄
                                法官  張  祺  祥
                                法官  宋      祺
                                法官  陳  祐  治
      本件正本證明與原本無異
                                      書  記  官
中    華    民    國  九十七  年    三    月   二十   日
                                                Ａ


司法院資訊處製作；財團法人民間司法改革基金會備份。
